【裁判字號】    98,交抗,504
【裁判日期】    980728
【裁判案由】    聲明異議
【裁判全文】
臺灣高等法院高雄分院刑事裁定         98年度交抗字第504號
抗告人  即  交通部公路總局高雄區監理所
原處分機關
代  表  人  乙○○
受處分  人  甲○○
上列抗告人因違反道路交通管理處罰條例聲明異議案件，不服臺
灣高雄地方法院中華民國98年6 月18日裁定（98年度交聲字第11
39號），提起抗告，本院裁定如下：
    主  文
抗告駁回。
    理  由
一、本件抗告意旨略謂：按「一行為同時觸犯刑事法律及違反行
    政法上義務規定者，依刑事法律處罰之。但其行為應處以其
    他種類行政罰或得沒入之物而未經法院宣告沒收者，亦得裁
    處之。」固為民國94年2 月5 日公布之行政罰法第26條第1
    項所明定，惟緩起訴者乃附條件的不起訴處分，屬不起訴的
    一種，且刑事案件經檢察官為緩起訴處分確定者同不起訴處
    確定，此觀諸刑事訴訟法第256 條、第260 條規定即明。而
    檢察官為緩起訴處分時依刑事訴訟法第253 條之2 第1 項規
    定對被告所為之指示及課予之負擔，係一種特殊的處遇措施
    ，並非刑罰，是該行為自得依違反行政法上義務之規定裁處
    之。另有關「一行為同時觸犯刑事法律及違反行政法上義務
    規定，經檢察官依訴訟法第253 條之1 為緩起訴處分後，行
    政機關得否就該違反行政法上義務再處以行政罰」之事項，
    法務部行政罰法諮詢小組第一次會議紀錄「緩起訴者乃附條
    件的不起訴處分，亦即是不起訴的一種，此觀諸刑事訴訟法
    第256 條規定自明，既為不起訴處分，亦即是不起訴即依不
    起訴處理。檢察官為緩起訴處分時依刑事訴訟法第253 條之
    2 第1 項規定對被告所為之指示及課予之負擔，係一種特殊
    處遇措施，並非刑罰。因此，刑事案件經檢察官為緩起訴處
    分確定後，宜視同不起訴處分確定，依行政罰法第26條第2
    項規定，得依違反行政法上義務規定裁處之。」作成結論函
    釋。刑事訴訟法第253 條之2 第1 項第4 款之緩起訴處分，
    其雖產生未經裁判即終局處理案件之實質效果，惟仍非「有
    罪判決」，更遑論是否為「罰金」，道路交通管理處罰條例
    第35條第8 項規定之「罰金」抵繳違規罰鍰之性質宜以刑法
    第33條所定刑名「罰金」為限，依上開條款所為之緩起訴之
    情形非刑法第33條所定之刑名，應無其適用。本件受處分人
    經臺灣高雄地方法院檢察署以96年度偵字第24250 號案件為
    緩起訴處分，依上開規定及函釋，應無行政罰法第26條第2
    項規定之適用。則原裁定與法令尚有未恰，為此提起抗告，
    請求將原裁定此部分予以撤銷云云。
二、按於94年2 月5 日公布，並自95年2 月5 日施行之行政罰法
    第26條第1 項規定：「一行為同時觸犯刑事法律及違反行政
    法上義務規定者，依刑事法律處罰之。但其行為應處以其他
    種類行政罰或得沒入之物而未經法院宣告沒收者，亦得裁處
    之」；再按於94年12月28日修正公布，並自95年7 月1 日施
    行之道路交通管理處罰條例第35條第8 項規定；「……前項
    （指有酒精濃度超過規定標準而駕駛車輛等情形）汽車駕駛
    人，經裁判確定處以罰金低於本條例第92條第3 項所訂最低
    罰鍰基準規定者，應依本條例裁決繳納不足最低罰鍰之部分
    。」參諸上開條文之規定，可認道路交通管理處罰條例第35
    條第8 項，為行政罰法第26條第1 項之特別規定。再按被告
    所犯為死刑、無期徒刑或最輕本刑3 年以上有期徒刑以外之
    罪，檢察官參酌刑法第57條所列事項及公共利益之維護，認
    以緩起訴為適當者，得定1 年以上3 年以下之緩起訴期間為
    緩起訴處分，刑事訴訟法第253 條之1 定有明文，又依同法
    第253 條之2 第1 項規定，檢察官為緩起訴處分者，得課被
    告予一定之負擔或指示，其中緩起訴之被告若依檢察官緩起
    訴處分命令，向公益團體繳納捐款，即係履行檢察官為緩起
    訴處分命令，該等金錢給付，並得為民事強制執行名義，受
    處分人因上開緩起訴處分而剝奪其財產權，主觀上前揭金錢
    給付義務亦具有強制性、懲罰性，雖不若易科罰金係以支付
    金錢作為自由刑之替代，惟經由緩起訴處分條件之履行使其
    免於遭檢察官發動起訴程序，仍具有替代刑罰之效果，實質
    上應屬於行政罰法第26條第1 項所稱之「刑事法律處罰」，
    而有行政罰法第26條第1 項「一事不二罰」規定之適用。則
    修正後道路交通管理處罰條例第35條第8 項所規定之罰金，
    解釋上亦應包括依檢察官處分命令，而向公益團體繳納捐款
    在內。故受處分人既依檢察官之緩起訴處分命令，向公益團
    體繳納捐款，即係履行檢察官為緩起訴處分命令，與受刑事
    處罰無異。
三、經查，本件受處分人酒後駕駛車牌號碼4499-XC 號自小客車
    ，於96年8 月6 日19時28分許，行經高雄縣大寮鄉○○路時
    ，為警查獲，而測得呼氣酒精濃度為0.69mg/dl ，經臺灣高
    雄地方法院檢察署檢察官於96年9 月26日為緩起訴處分，經
    檢察官命其應立悔過書（已履行），及於緩起訴處分確定後
    ，向國庫支付新臺幣（下同）3 萬元，並經職權聲請再議，
    由臺灣高等法院高雄分院檢察署於96年11月1 日駁回再議之
    聲請等情，有上開緩起訴處分書、臺灣高等法院被告前案紀
    錄表在卷可參，惟因其呼氣酒精濃度達每公升0.69毫克，超
    過0.55毫克以上，而經抗告人裁罰4 萬9 千5 百元，亦有裁
    決書附卷可稽。則雖上開緩起訴處分所附加受處分人之金錢
    給付條件，亦屬行政罰法第26條第1 項所稱之「刑事處罰」
    ，已如上述，但依道路交通管理處罰條例第35條第8 項規定
    ，原處分機關即得裁決受處分人繳納不足最低罰鍰之部分，
    即其依裁決基準，應扣除受處分人已繳納之3 萬元部分。
四、惟本件抗告人依即原處分機關仍依道路交通管理處罰條例第
    1 項第1 款規定，裁決受處分人罰鍰49,500元，而未扣除受
    處分人已繳納之3 萬元，其逾此金額之部分，於法即有未合
    。原審裁定因而將抗告人所處罰鍰超過1 萬9 千5 百元部分
    予以撤銷，而就撤銷部分，另為受處分人不罰之諭知，於法
    並無不合，故抗告人之抗告為無理由，應予駁回。
五、至於原裁定關於「其他異議駁回」部分，因抗告人及受處分
    均未對此部分提起抗告，而業已確定，併此敘明。
六、據上論結，應依道路交通案件處理辦法第26條，刑事訴訟法
    第412 條，裁定如主文。
中    華    民    國    98    年    7     月    28    日
                  刑事第七庭    審判長法  官  莊飛宗
                                      法  官  陳明富
                                      法  官  邱明弘
以上正本證明與原本無異。
本件裁定不得再抗告。
中    華    民    國    98    年    7     月    28    日
                                      書記官  曾允志


司法院資訊處製作；財團法人民間司法改革基金會備份。
